臺灣彰化地方法院民事判決　100年度簡上字第19號
上　訴　人　吳 粘 枝
訴訟代理人　吳 長 桂
被 上訴 人　張 俊 二
　　　　　　何 樹 林
　　　　　　黃 秀 禮
上 列一 人
訴訟代理人　李 正 宗　　住同上
上列當事人間請求拆屋還地事件，上訴人對於民國99年12月6日
本院彰化簡易庭第一審判決（99年度彰簡字第435號）提起上訴
，本院判決如下：
    主      文
上訴駁回。（原判決主文第一至四項應更正為：「第一項：被告
應將坐落彰化縣芬園鄉○○段299 地號土地上如附圖即彰化縣和
美地政事務所民國100年5月3日土地複丈成果圖所示編號Ａ 部分
、面積1.09平方公尺之鋼筋混凝土造二層樓房拆除，並將該部分
土地返還原告何樹林及其他共有人全體。第二項：被告應將坐落
彰化縣芬園鄉○○段306 地號土地上如前項附圖所示編號Ｅ部分
、面積1.27平方公尺之二層鐵皮屋拆除，並將該部分土地返還原
告黃秀禮。第三項：被告應將坐落彰化縣芬園鄉○○段307 地號
土地上如前項附圖所示編號Ｂ部分、面積4.45平方公尺之鋼筋混
凝土造二層樓房、編號Ｃ部分、面積1.27平方公尺之二層鐵皮屋
拆除，並將該部分土地返還原告張俊二及其他共有人全體。第四
項：被告應將坐落彰化縣芬園鄉○○段308 地號土地上如前項附
圖所示編號Ｄ部分、面積1.01平方公尺之二層鐵皮屋拆除，並將
該部分土地返還原告張俊二及其他共有人全體。）
第二審訴訟費用由上訴人負擔。
    事實及理由
一、按「不變更訴訟標的，而補充或更正事實上或法律上之陳述
    者，非為訴訟之變更或追加。」 民事訴訟法第256條定有明
    文。本件於上訴人提起上訴後，聲請本院囑託彰化縣政府指
    派彰化縣和美地政事務所勘測結果，上訴人建物越界占用被
    上訴人所有或共有土地之情形如附圖即彰化縣和美地政事務
    所民國100年5月3日土地複丈成果圖所示。 被上訴人因此依
    據該測量成果圖更正其陳述及聲明為如後所述，核無不合，
    先予說明。
二、被上訴人主張：坐落彰化縣芬園鄉○○段299 地號土地，為
    何樹林與他人共有，同段306 地號土地，為黃秀禮單獨所有
    ，同段307、308地號土地為張俊二與他人共有，上訴人建造
    及所有之鋼筋混凝土造2層樓房、鐵皮屋，無權占用前開299
    、306、307、308地號土地，分別如原判決附圖(即彰化縣彰
    化地政事務所99年9月7日土地複丈成果圖）所示編號（A2）
    、(A3)、(A6)、(B1)、(B2)、(B3)部分，影響其屋後通風、
    採光及消防安全等情，本於所有權（共有權）之物上請求權
    ，訴請上訴人拆除房屋，並將土地返還被上訴人或被上訴人
    及其他共有人全體。於上訴人提起上訴後，被上訴人依彰化
    縣政府所指派彰化縣和美地政事務所之測量結果，就上訴人
    建物占用之附圖及位置、面積之陳述及聲明，更正為如附圖
    即彰化縣和美地政事務所100年5月3日土地複丈成果圖所示(
    更正後聲明如主文第1項）。
三、上訴人之抗辯
    除與原審判決記載相同者予以引用外，於本院補稱：
  1.前開299、306地號土地，前經本院以66年度訴字第1983號分
    割共有物事件，依各共有人占有現況判決分割，各共有人間
    亦協議相互補償完畢，66年以來建物均未再改建，為何現在
    會出現上訴人占用該二筆土地？被上訴人雖稱保有空地採光
    通風之用，惟經彰化縣和美地政事務所測出之面積僅1.09平
    方公尺，如何保持通風、採光，根本不合情理。司法院大法
    官會議釋字第374號解釋： 地政機關辦理重測無增減人民私
    權之效力，人民依法取得的土地所有權，應受法律保障，行
    政機關因重測增減所有權面積，而造成人民間之糾紛興訟，
    是否與憲法及大法官會議解釋有違？
  2.前開308 地號土地則係上訴人於48年間售與被上訴人張俊二
    之父張瑞騰，但上訴人建物目前占用部分並未出售，現已訴
    請分割及所有權回復中，上訴人所有之同段298 地號土地，
    在67年間共有物分割時面積為11平方公尺，99年地籍圖重測
    後卻剩下9.38平方公尺，此亦為測量後占用他人土地之原因
    。該298地號土地上之建物（廚房及鐵皮屋)，為68年間所建
    造，逾31年來均與鄰居皆相安無事，早已符合和平、繼續占
    用達10年以上之時效取得地上權，現更正向地政機關申辦登
    記中。另前經內政部國土測繪中心南區第一測量隊測量成果
    ，與原審囑託彰化縣彰化地政事務所測量結果不同，前者合
    計為－3.62平方公尺，後者為9.43平方公尺，代表被上訴人
    所指界者還是負3.62平方公尺，上訴人何來占有被上訴人之
    土地？況且測量當然有容許些許誤差，測量結果認為有占用
    被上訴人土地，乃屬公差容許範圍，上訴人自始即無侵占他
    人土地建屋之意，亦無侵占事實。
  3.綜上觀之，造成上訴人占用他人土地之原因，可歸於因代久
    遠或是中心樁位移造成界址位移，及67年間共有物分割與99
    年間之地籍圖重測，兩者面積之差異，暨測量儀器雖已達精
    密，但系爭土地上之建物頗為密集，人的目視多少會造成些
    微差異，致公差（已取消公差）達2%以上，此公差應為法所
    容許。故即使採用彰化縣和美地政事務所測量成果為準，除
    307地號土地應拆除較多外，其餘均約僅1塊磚的長度，拆除
    不易，稍一不慎，即會造成毀損他人之物。因請求對兩造進
    行調解，保持現有建築物，就所占用土地以合理價格補償，
    似對雙方較為有利等語，資為抗辯。
四、原審為被上訴人勝訴之判決，上訴人不服，提起上訴，其上
    訴聲明：(一)原判決廢棄；(二)被上訴人在第一審之訴駁回。被
    上訴人則均聲明請求駁回其上訴，第二審訴訟費用由上訴人
    負擔。
五、被上訴人主張前開忠孝段299地號(重測前為社口段357－220
    地號)土地，為何樹林與他人共有，同段306地號（重測前為
    社口段357－222地號)土地，為黃秀禮單獨所有，同段307、
    308地號（重測前分別為社口段388－1、389地號）土地，為
    張俊二與他人共有，上訴人建造及所有鋼筋混凝土造二層樓
    房、二層鐵皮屋，占用前開299、306、307、308地號土地，
    如附圖即彰化縣和美地政事務所100 年5月3日土地複丈成果
    圖所示編號A部分、面積1.09平方公尺、E部分、面積1.27方
    公尺、B、C 部分面積各4.45平方公尺、1.27平方公尺、D部
    分、面積1.01平方公尺之事實，有所提土地登記謄本、地段
    圖影本及照片為證，並經本院囑託彰化縣政府指派彰化縣和
    美地政事務所人員會同勘測屬實，分別製有勘驗筆錄及如附
    圖所示之土地複丈成果圖在卷可稽。該土地複丈成果圖，係
    本院囑託彰化縣政府（即彰化縣彰化地政事務所之上級機關
    ）指派彰化縣和美地政事務所會同測繪，於現場勘驗時，並
    將原審判決之附圖即彰化縣彰化地政事務所測量成果圖影本
    送交測量人員參考，該兩地政機關測量結果，均認為上訴人
    所有之建物越界占用被上訴人之土地，僅占用面積大小有異
    。本院審酌彰化縣和美地政事務所係依據現場指示之勘測位
    置，並參考原審囑託彰化縣彰化地政事務所之測量成果後，
    始作成如附圖之複丈成果圖，其測繪程序較為嚴謹，測量成
    果當較為正確，被上訴人亦陳稱同意以該測量成果圖為準，
    自應以彰化縣和美地政事務所測量結果為可採。上訴人雖辯
    稱前開299、306地號土地，與其所有298、309地號土地，均
    係依本院66年度訴字第1983號民事判決依占有現況分割而來
    ，建物均未再改建，何以會出現占用被上訴人土地云云。惟
    上訴人前開越界占用被上訴人土地之建物，均係共有物分割
    後建造，被上訴人建造後，上訴人才興建等情，為被上訴人
    陳明，上訴人對此亦無異詞，並稱其係於68年間加建廚房及
    鐵皮屋等語，上訴人所稱自現況判決分割以來，建物未曾改
    建云云，顯非事實。況依上訴人所提該分割共有物民事判決
    影本及地籍圖，可知上訴人分割取得之編號13、14部分（即
    分別為309、298地號土地)，並不能相通，惟其在298地號土
    地興建之廚房及鐵皮屋，1樓部分卻可直接通往309地號土地
    上之建物，上訴人建物有越界占用被上訴人之土地，可謂彰
    彰明甚。
六、另前開土地於97年間辦理地籍圖重測時，因上訴人就其所有
    298、296地號土地之界址，與被上訴人所有前開四筆土地有
    爭議，經彰化縣政府調處無法達成協議，而由該府調處委員
    會予以裁處，依內政部國土測繪中心（南區第一測量隊）參
    照舊地籍圖及其他可靠資料實地辦理指界位置為界（上訴人
    因此對被上訴人訴請確認界址，但因逾四個月未繳納測量費
    用而視為撤回起訴），有彰化縣彰化地政事務所100年3月28
    日函附土地界址爭議調處紀錄及地籍圖重測地籍調查表等影
    本可參。而依該國土測繪中心（南區第一測量隊）成果圖所
    示，依上訴人之指界，298地號(重測前257－227地號）較原
    登記面積增加7.68平方公尺，被上訴人所有或共有前開四筆
    土地，則分別減少5.19、1.36、5.31、0.64平方公尺（合計
    12.5平方公尺），且與測量單位參照舊地籍圖施測之結果（
    即被上訴人方面指界）不同，復無任何具體證據可資佐證其
    指界始為正確，該項測量結果則有所錯誤，自無從執為有利
    於上訴人之認定。故地政機關依調處委員會裁處結果，認定
    雙方土地界址並依該界址辦理重測後面積登記，縱使造成上
    訴人之土地較重測前登記面積略有減少(298地號土地由11平
    方公尺，減少為9.38平方公尺； 296地號土地由99平方公尺
    ，減少為5.9平方公尺)，亦僅係使原來土地之界址及面積，
    因為重測而更符合實際情況而已，此即為地政機關依法辦理
    地籍圖重測之主要目的，與憲法保障人民財產權及司法院大
    法官會議釋字第374號解釋， 所稱地政機關辦理重測無增減
    人民私權效力之意旨，並無違背可言。上訴人質疑重測結果
    有違反憲法及大法官會議解釋云云，委無可取。至於上訴人
    越界占用被上訴人之部分，是否係因測量之誤差所致？查土
    地測量時界址點之位置誤差，應在一定範圍內（地籍測量實
    施規則第73條、第251條參照)，此為實地測量之基本技術。
    本件不論彰化縣彰化地政事務所，或彰化縣政府指派之彰化
    縣和美地政事務所，勘測結果，均明確顯示上訴人建物確有
    越界占用被上訴人之土地，即參照地籍圖重測期間，國土測
    繪中心（南區第一測量隊）之測量成果，也可知上訴人之土
    地與被上訴人土地，並非以上訴人之建物為界（即其建物有
    越界占用鄰地），各該地政機關測量結果，均足以確認上訴
    人建物有占用被上訴人土地之事實。上訴人抗辯各該測量成
    果在容許誤差範圍，其自始即未越界占用被上訴人土地，係
    因年代久遠，或中心樁位移造成界址位移，及地籍重測等原
    因造成其占用他人土地云云，殊無可採。所請依職權向內政
    部查明依現行土地複丈規則測量容許之公差比例若干，核無
    必要。被上訴人主張上訴人所有之前開編號Ａ、Ｂ之二層鋼
    筋混凝土造樓房、編號Ｃ、Ｄ、Ｅ之二層鐵皮屋，越界占用
    其所有或共有之土地，洵堪認定。
七、因時效完成而取得地上權或地上權登記請求權者，必須以行
    使地上權之意思而占有他人之土地為成立要件之一，若依所
    由發生事實之性質，無行使地上權之意思者，非有變更為依
    行使地上權之意思而占有之情事，其取得時效，不能開始進
    行（最高法院64年度台上字第2552號判例參照）。而占有人
    無法律上之權源在他人土地上有建築物者，可能係基於侵權
    行為之意思，亦可能因界址不明致誤認他人之土地為自己所
    有，或因不知為他人土地而誤為占有使用，尚難僅以占有人
    在他人土地有建築物之客觀事實，即認為占有人係基於行使
    地上權之意思而占有。又因地上權取得時效完成而得主張時
    效利益，依民法第772條準用同法第769條、 第770條之規定
    ，亦僅得請求登記為地上權人而已，並非即取得地上權，在
    未依法登記為地上權人之前，自不能本於地上權之法律關係
    ，向土地所有人主張其非無權占有。故除占有人在土地所有
    人訴請拆屋還地之前，主張其因時效取得地上權登記請求權
    ，已具備時效取得之要件，向該管地政機關聲請為地上權登
    記並經受理，或經占有人於該拆屋還地訴訟繫屬中依法提起
    反訴，請求確認其地上權登記請求權存在或命所有人容忍為
    地上權登記者，受訴法院應就占有人是否具備時效取得地上
    權之要件，為實體上裁判外，否則受訴法院毋庸就占有人是
    否具備時效取得地上權登記之要件，為實體上裁判（最高法
    院87年台上字第3081號、88年台上字第1729號、89年台上字
    第1370號、96年台上字第2303號判決意旨參照）。上訴人占
    用被上訴人之土地建築房屋，依其抗辯之意旨，均否認有越
    界占用情事，顯無所謂以行使地上權之意思占有他人土地可
    言。況縱認上訴人已具備時效取得地上權之要件，亦僅係得
    請求登記為地上權人，其在原審判命應拆屋還地後，始向地
    政機關申辦地上權登記，既非在被上訴人訴請拆屋還地前，
    向該管地政機關聲請為地上權之登記並經受理，亦未依法提
    起反訴，請求確認其地上權登記請求權存在或命被上訴人容
    忍其為地上權之登記，自不得對被上訴人抗辯其非無權占有
    ，本院亦毋庸就其是否具備時效取得地上權之要件，為實體
    上之裁判。被上訴人主張上訴人建物越界占用其土地，係無
    權占有，亦堪信為實在。
八、按所有人對於無權占有或侵奪其所有物者，得請求返還之。
    各共有人對於第三人，得就共有物之全部為本於所有權之請
    求。但回復共有物之請求，僅得為共有人全體之利益為之，
    民法第767條第1項前段、第821條分別定有明文。 上訴人所
    有之前開二層鋼筋混凝土造樓房、二層鐵皮造樓房，無權占
    用被上訴人所有或共有之前揭土地，已如前述，被上訴人本
    於所有權（或共有權）之物上請求權，請求上訴人將其建物
    拆除，並將土地分別返還被上訴人或其他共有人全體，於法
    洵屬正當，自均應予准許。各該遭越界占用之被上訴人土地
    ，其面積大小是否足供採光、通風或消防安全之用，係另一
    問題，與可否請求上訴人拆除交還土地無關。至於被上訴人
    以其占用之面積甚少，拆除時如有不慎，會造成毀損他人之
    物為由，請求雙方進行調解，由其以合理價格補償，為被上
    訴人所不同意，即非上訴人所能強求。故原判決命上訴人拆
    屋還地（被上訴人已依彰化縣和美地政事務所測量成果更正
    其聲明），並依職權宣告准予假執行，於法並無不合。上訴
    意旨，指摘原判決不當，請求廢棄改判，為無理由，應予駁
    回。
據上論結，本件上訴為無理由，依民事訴訟法第436條之1 第3項
、第449條第1項、第78條，判決如主文。
中    華    民    國   100    年    7     月    26    日
                          民事第一庭
                              審判長法  官  康 弼 周
                                    法  官  黃 楹 榆
                                    法  官  陳 瑞 水
以上正本係照原本作成。
本判決不得上訴。
中    華    民    國   100    年    7     月    26    日
                                    書記官  蕭 美 鈴